【裁判字號】    95,上,23
【裁判日期】    950315
【裁判案由】    遷讓房屋
【裁判全文】
臺灣高等法院民事判決                    95年度上字第23號
上  訴  人  戊○○○
被  上訴人  甲○○○
            乙○○
            丁○○
            丙○○
上四人共同
訴訟代理人  林哲誠律師
            陳彥希律師
複  代理人  王韋傑律師
上列當事人間請求遷讓房屋事件，上訴人對於中華民國94年11月
15日臺灣台北地方法院94年度訴字第1118號第一審判決提起上訴
，經本院於95年3月1日言詞辯論終結，判決如下：
    主      文
上訴駁回。
第二審訴訟費用由上訴人負擔。
    事      實
甲、上訴人方面：
一、聲明：
  (一)原判決不利上訴人部分廢棄。
  (二)上開廢棄部分，駁回被上訴人在第一審之訴。
二、陳述：除與原判決記載相同者外，補稱略以：
    上訴人與吳讚盛同居2、30 年，並受僱於廣翊建設有限公司
    （下稱廣翊公司），吳讚盛家人全部都在美國，吳讚盛及其
    父母在台灣所有事務都是上訴人在處理、照顧，上訴人應是
    家屬，被上訴人不能請求遷讓房屋。
三、證據：援用原審提出者。
乙、被上訴人方面：
一、聲明：上訴駁回。
二、陳述：除與原判決記載相同者外，補稱略以：
    系爭房屋登記為吳讚盛所有。上訴人無權占有，如有借用關
    係，亦已終止。
三、證據：援用原審提出者為證。
    理      由
一、被上訴人起訴主張：坐落台北市○○區○○段2小段686地號
    及其上門牌號碼台北市○○街40巷63號1樓、2樓及同前街巷
    65號4樓之房屋（含如原判決後附附圖所示編號A之未登記部
    分，各樓層未登記面積共26.76平方公尺，下稱系爭房地）
    為被繼承人吳讚盛所有，嗣吳讚盛於民國（下同）93年9 月
    間去世，被上訴人為其全體繼承人，系爭房地即屬被上訴人
    公同共有。雖吳讚盛生前曾同意將系爭房地無償借予上訴人
    使用，其法律關係為未定期限之使用借貸，被上訴人既於93
    年12月9日以台北敦南郵局第225號之存證信函依法通知上訴
    人終止前揭使用借貸關係，且至遲需於收受存證信函10日內
    將系爭房地騰空返還被上訴人，上訴人已收受前開存證信函
    ，迄未返還，繼續無權占有使用，受有相當於租金之不當得
    利，致被上訴人受有損害，系爭房地每月租金行情約為 4萬
    8000元，依民法第179條及第184條等規定，請求上訴人自93
    年12月21日起，迄將系爭房地返還被上訴人之日，按月給付
    4 萬8000元損害金予被上訴人等語。求為判決，上訴人應將
    系爭房地返還被上訴人，並自93年12月21日起至返還上開房
    屋及基地之日止，按月給付被上訴人 4萬8000元。（原審判
    命上訴人騰空遷讓返還系爭房地，並自93年12月21日起至返
    還系爭房地之日止，按月給付被上訴人 1萬2758元，駁回被
    上訴人其餘之請求，被上訴人就其敗訴部分，未聲明不服）
二、上訴人則以：系爭房地為上訴人原所任職之廣翊建設有限公
    司（下稱廣翊公司）以上訴人為員工之身分而借用居住，並
    非由吳讚盛所出借。況上訴人與吳讚盛同居 2、30年，並受
    僱於廣翊公司，吳讚盛家人全部都在美國，吳讚盛及其父母
    在台灣所有事務都是上訴人在處理、照顧，上訴人應是家屬
    ，被上訴人無權請求上訴人遷離系爭房地。且被上訴人主張
    系爭房地每月相當於租金之不當得利請求為 4萬8000元，顯
    屬過高等語，資為抗辯。
三、系爭房地原為吳讚盛所有，吳讚盛於93年 9月15日死亡，被
    上訴人為其全體繼承人，系爭房地為被上訴人所公同共有，
    有被上訴人提出之土地、建物登記謄本、戶籍謄本、繼承系
    統表為憑（見原審卷第 9至20頁），為兩造所不爭執（見原
    審卷第98頁）。
  (一)查廣翊公司變更登記表所記載之負責人為甲○○○，有該公
    司之變更登記表在卷可按（見原審卷第56頁），證人王秋敏
    於原審亦證稱廣翊公司登記為被上訴人甲○○○（見原審卷
    第98頁背面），顯見吳讚盛非廣翊公司之登記負責人。上訴
    人未立證證明系爭房地乃廣翊公司無償借用。是上訴人抗辯
    系爭房地乃訴外人廣翊公司無償使用借貸予身為員工之上訴
    人居住云云，不足採信。
  (二)證人王秋敏於原審證稱：「問：被告（即上訴人）戊○○○
    與吳讚盛是何關係？答：是類似同居人的關係。問廣翊建設
    有無以你為員工身分而配住宿舍給你住？答：廣翊建設的員
    工大部分都有家庭，所以沒有配住宿舍的問題，有的員工是
    向公司租的，吳讚盛在台灣的生活都是被告在照顧，包括吳
    讚盛的父母生病住院也是，我們都稱被告為高經理，在我的
    想法，被告應該是以同居女友的身分住在系爭房屋，自從我
    認識他們，他們就住在裡面。」（見原審卷第97頁背面）。
    上訴人在原審陳稱：「問：是以何身分住在系爭房屋？答：
    對外稱是宿舍，但我是與吳讚盛生活在一起，吳讚盛的生活
    都是我在處理。證人（即王秋敏）所言是事實。」（見原審
    卷第97頁背面），核證人證言與上訴人之陳述，若節符合，
    顯見系爭房地，係由吳讚盛無償借予其同居女友即上訴人居
    住使用無疑。上訴人抗辯系爭房地係由廣翊公司借貸供其使
    用云云，不能採信。
  (三)從而，被上訴人主張系爭房地係吳讚盛借予上訴人居住使用
    ，未定使用期限，為未定期限之使用借貸云云，要屬可採。
四、按依民法第470條規定，借用人應於契約所定期限屆滿時，
    返還借用物；未定期限者，應於依借貸之目的使用完畢時返
    還之。但經過相當時期，可推定借用人已使用完畢者，貸與
    人亦得為返還之請求。借貸未定期限，亦不能依借貸之目的
    而定其期限者，貸與人得隨時請求返還借用物。
  (一)系爭房地原係因吳讚盛無償借予使用，未定有返還期限，吳
    讚盛死亡後，被上訴人繼承此等權利義務關係，則被上訴人
    於93年12月9 日以存證信函通知上訴人主張終止前揭使用借
    貸契約，並催告上訴人於收受存證信函10日內騰空返還系爭
    房地，有被上訴人提出93年12月9 日台北敦南郵局存證信函
    第225 號附卷可稽（見原審卷第21至23頁），上訴人93年12
    月10日收受，有送達回執存卷足佐（見原審卷第24頁），為
    兩造所不爭執（見原審卷第98頁），依民法第470 條之規定
    ，被上訴人主張系爭使用借貸契約已經終止，上訴人自93年
    12月21日（即距上訴人收受存證信函屆滿10日後）起即屬無
    權占用系爭房地，請求上訴人返還系爭房地，即無不合。
  (二)按依民法第 811條規定，動產因附合而為不動產之重要成分
    者，不動產所有人，取得動產所有權。又於原有建築物之外
    另行增建者，如增建部分與原有建築物無任何可資區別之標
    識存在，而與之作為一體使用者，因不具構造上及使用上之
    獨立性，自不得獨立為物權之客體，原有建築物所有權範圍
    因而擴張。再倘增建部分於構造上及使用上已具獨立性，即
    為獨立之建築物。另苟其常助原有建築物之效用，而交易上
    無特別習慣者，即屬從物。若增建部分已具構造上之獨立性
    ，但未具使用上之獨立性而常助原有建築物之效用者，則為
    附屬物，其使用上既與原有建築物成為一體，則所有權應歸
    於消滅；而被附屬之原有建築物所有權範圍亦因而擴張（最
    高法院88年度台上字第88號判決參照）。經查，系爭房屋中
    1樓、2樓部分各如原判決附圖 A部分增建建物，係未辦理保
    存登記，且為吳讚盛生前所搭建，目前為上訴人所居住使用
    ，經原審93年6月6日勘驗現場屬實，並經台北市大安地政事
    務所測繪無誤，有前揭地政事務所94年6月9日北市大第二字
    第09430583700 號函所檢送之複丈成果圖存卷足考（見原審
    卷第72至75頁）。復為兩造所不爭執（見原審卷第98頁）。
    原審93年6月6日勘驗現場時，兩造亦在場察看，均不爭執「
    上開增建之建物無獨立之出入口，需使用原建築物之出入口
    而出入」（見原審卷第72、73、98頁）。是知，如原判決附
    圖所示由吳讚盛搭建並無獨立出入口之各該1樓A部分及2樓A
    部分所示等增建部分，顯未具使用上之獨立性而常助系爭房
    屋之效用，已因附合而成為被上訴人所共有之原建物部分之
    重要部分，其所有權非屬上訴人所有，當無疑問，從而，被
    上訴人併請求上訴人將增建部分一併遷讓返還，自屬有據。
五、被上訴人主張，上訴人無權占有系爭房地，依社會通念可獲
    得相當於租金之利益，系爭房地附近之租金行情為 4萬8000
    元。上訴人則以，系爭房地附近之租金僅約 2萬4000元云云
    置辯云。
  (一)按依民法第179 條規定，無法律上之原因而受利益，致他人
    受損害者，應返還其利益。無權占有他人房屋，可能獲得相
    當於租金之利益，最高法院61年度台上字第1695號著有判例
    。又依土地法第97條第1 項之規定，城市地方之租金，以不
    超過土地及其建築物申報總價額年息10％為限，而土地法第
    97條第1 項規定之土地及建築物之總價額，土地價額依法定
    地價，建築物價額依該管市縣地政機關估定之價額，同法施
    行法第25條著有明文，又土地法第148 條規定土地所有權人
    依土地法所申報之地價為法定地價，於平均地權條例施行區
    域，係指地政機關舉辦規定地價或重新規定地價時，土地所
    有權人在公告申報期間內自行申報之地價，如未於公告期間
    內申報地價者，以公告地價80％為其申報地價，平均地權條
    例第16條前段亦定有明文。
  (二)上訴人占有系爭房地，無正當權源，已如前所述，則上訴人
    自獲有相當於租金之不當得利，致被上訴人受有損害，被上
    訴人請求上訴人給付相當於租金之不當得利，為有理由。
  (三)查系爭房屋坐落於台北市○○段第2小段686地號土地（即系
    爭土地）上，門牌號碼為台北市○○街40巷63號1、2樓及同
    前街巷65號 4樓，乃為鋼筋混凝土建物，建築完成日期為74
    年6月3日（即屋齡距今已約20年之時間），有建築改良物所
    有權狀在卷可按（見原審卷第59至61頁）。本院爰審酌上情
    ，並依前開法條規定，認被上訴人請求相當於租金之損害金
    ，應以土地及建築物申報總價年息 7％為適當。
  (四)系爭土地93年1月之申報地價為每平方公尺4萬1680元，系爭
    房屋占有上開土地之總面積合計為44平方公尺（計算式：36
    4×4400/36400＝44)，有土地登記謄本在卷足稽（見原審卷
    第9頁），土地申報總價額為183萬3920元（計算方法：44×
    41680元＝0000000）。系爭房屋中，門牌號碼台北市○○區
    ○○里○○街40巷63號1樓之93年度課稅現值為7萬7100元、
    2樓同年度之課稅現值為7萬700元，65號 4樓之課稅現值為2
    萬5400元，則依此方式計算，上訴人就系爭房地所受相當於
    租金之利益為每月1萬2758元（計算式：【0000000＋（7710
    0元＋70700元＋205400＝353,200）】×7%X1／12年＝12758
    ，小數點以下以四捨五入計算）。
  (五)從而，被上訴人請求上訴人自93年12月21日起至遷讓返還系
    爭房地止，按月給付 1萬2758元，為有理由，應予淮許。
六、綜上所述，被上訴人依上開使用借貸、所有物返還請求權及
    不當得利之法律關係，請求上訴人應自坐落於台北市○○區
    ○○里○○街40巷63號1樓（含附圖A部分增建物）、2樓（
    含附圖A部分增建物）及同街巷65號4樓之房地遷出並騰空返
    還予被上訴人，並自93年12月21日起至返還房屋之日止，按
    月給付被上訴人 1萬2758元，為有理由，應予准許。原審所
    為上訴人敗訴之判決，並依兩造之聲明准供擔保為條件之准
    、免假執行宣告，核無不合。
七、上訴意旨以，上訴人與吳讚盛同居 2、30年，並受僱於廣翊
    公司，吳讚盛家人全部都在美國，吳讚盛及其父母在台灣所
    有事務都是上訴人在處理、照顧，上訴人應是家屬，被上訴
    人不能請求遷讓房屋云云，為無理由，已如前述，從而，上
    訴意旨指摘原判決不當，求予廢棄改判，為無理由，應予駁
    回。
八、本件事證已臻明確，兩造其餘攻擊防禦方法及未經援用之舉
    証，經審酌核與本件判決結果不生影響，不再一一論述，附
    此敘明。
九、據上論結，本件上訴為無理由，依民事訴訟法第449條第1項
    、第78條，判決如主文。
中    華    民    國    95    年    3     月    15    日
                  民事第二庭  審判長法  官  吳謙仁
                                    法  官  蘇瑞華
                                    法  官  李瓊蔭
正本係照原本作成。
如不服本判決，應於收受送達後20日內向本院提出上訴書狀，其
未表明上訴理由者，應於提出上訴後20日內向本院補提理由書狀
（均須按他造當事人之人數附繕本）上訴時應提出委任律師或具
有律師資格之人之委任狀；委任有律師資格者，另應附具律師資
格證書及釋明委任人與受任人有民事訴訟法第466 條之1第1項但
書或第2 項（詳附註）所定關係之釋明文書影本。
中    華    民    國    95    年    3     月    16    日
                                    書記官  王才生
附註：
民事訴訟法第466條之1（第1項、第2項）：
對於第二審判決上訴，上訴人應委任律師為訴訟代理人。但上訴
人或其他法定代理人具有律師資格者，不在此限。
上訴人之配偶、三親等內之血親、二親等內之姻親，或上訴人為
法人、中央或地方機關時，其所屬專任人員具有律師資格並經法
院認為適當者，亦得為第三審訴訟代理人。


司法院資訊處製作；財團法人民間司法改革基金會備份。
